臺灣高等法院民事判決
108年度上易字第1368號
上  訴  人  劉長楨  
訴訟代理人  馬廷瑜律師
            陳明正律師
被上訴人    李采燕  
特別代理人  劉皇麟  
訴訟代理人  羅明宏律師
上列當事人間請求給付價金事件，上訴人對於中華民國108年10
月3日臺灣宜蘭地方法院107年度訴字第475號第一審判決提起上
訴，本院於109年6月17日言詞辯論終結，判決如下：
    主      文
上訴駁回。
第二審訴訟費用由上訴人負擔。 
    事實及理由
一、被上訴人主張：上訴人（次房）與其兄弟即訴外人劉勇吉（
    長房，即被上訴人配偶，下逕稱其姓名）、劉長榮（三房，
    嗣改名為劉鐙徽）、劉長順（四房，嗣改名為劉繼篷）等為
    兄弟分家而於民國74年農曆12月20日簽訂鬮分合約證（下稱
    系爭合約）；上訴人因感念兄弟未分家前，如公有家用支出
    有短缺不足，伊及上訴人配偶林秀鎂皆會以私房錢或黃金來
    清還債務，故於第6條約定：宜蘭縣○○鄉○○段0000地號土地
    應有部分1/3（下稱系爭土地）登記為上訴人所有，其自願
    放棄系爭土地所有權利，由林秀鎂與伊自由變賣平分或留置
    ，性質係屬書面贈與契約，或無名給付契約，由伊配偶代理
    伊訂立。嗣系爭土地於107年2月2日出售，價金新臺幣（下
    同）938萬7,269元，扣除相關稅規費、代書費、仲介費及上
    訴人所有坐落其上鐵皮屋（價值以22萬9,800元計算）後之
    金額為915萬7,469元，伊應分得457萬8,735元（元以下四捨
    五入，下同）。詎上訴人於107年6月11日僅給付357萬8,735
    元予伊，尚有100萬元未給付，爰依系爭合約第6條約定提起
    本訴，並聲明：㈠上訴人應給付被上訴人100萬元及自起訴狀
    繕本送達翌日起至清償日止，按年息5%計算之利息。㈡願供
    擔保請准宣告假執行。原審判命上訴人如數給付，上訴人不
    服，提起上訴。被上訴人答辯聲明：上訴駁回。
二、上訴人則以：系爭合約係約定分配伊父親劉金章（以下逕稱
    其名）所留之遺產，不僅不動產，甚至小至房間、電話機、
    冰箱等使用分配均妥善分配，性質應屬分割遺產協議，應由
    全體繼承人訂立，惟系爭合約僅由伊及劉勇吉、劉長榮、劉
    長順等人訂立，劉金章之配偶劉阿色僅在場，其女劉阿絨、
    劉阿米、劉阿縀、劉阿燕（嗣改名為劉嘉燕）均未參與，應
    為無效。又由系爭合約第6條文字觀之，並非贈與；縱認為
    贈與，劉勇吉並無代理被上訴人簽署之權限，且伊得撤銷該
    贈與契約。伊出售系爭土地使用個人一生一次之自用住宅節
    省稅率（稅金為66萬4,743元），較一般用地稅率（稅金為2
    11萬8,434元）節省了145萬3,691元，致伊日後無法再享有
    稅率優惠，損失至少145萬元，被上訴人應給予補償等語，
    資為抗辯。上訴聲明：㈠原判決廢棄。㈡被上訴人在第一審之
    訴及假執行之聲請均駁回。
三、兩造不爭執事項（見原審卷196頁）：
  ㈠兩造不爭執系爭合約之形式上真正，系爭合約第6條內所載「
    阿素」係指被上訴人、「麗花」係指上訴人配偶林秀鎂。
  ㈡系爭土地售出所得扣除相關稅規費、代書費、仲介費、上訴
    人所有坐落其上鐵皮屋（價值以22萬9,800元計算）後之金
    額為915萬7,469元。
  ㈢上訴人於107年6月11日匯款357萬8,735元至被上訴人配偶劉
    勇吉之臺灣銀行帳戶（見原審卷第41頁）。
  ㈣劉金章於62年7月19日死亡（見原審卷第117頁戶籍謄本），
    其繼承人為配偶劉阿色、長女劉阿絨、二女劉阿米、三女劉
    阿縀、四女劉阿燕（改名劉嘉燕）、長男劉勇吉、次男上訴
    人、三男劉長榮、四男劉長順。
  ㈤系爭土地之所有權於62年12月26日以繼承為原因移轉登記予 
    上訴人（見原審卷第157、161-163頁土地登記謄本）。 
四、被上訴人主張上訴人於74年農曆12月20日已表明自願放棄系
    爭土地之所有權利，由上訴人配偶及伊自由變賣平分或留置
    ，嗣系爭土地於107年2月2日售出，變賣所得價金扣除相關
    稅規費、代書費、仲介費及上訴人所有坐落其上鐵皮屋價值
    後之金額為915萬7,469元，依系爭合約第6條，上訴人應給
    付被上訴人前揭價款之半數即457萬8,735元，但上訴人迄今
    僅給付被上訴人357萬8,735元，尚有100萬元未給付等語，
    被上訴人則以前詞置辯，是本件應審酌之爭點為：㈠系爭合
    約之性質為何？是否有效？上訴人得否撤銷？㈡被上訴人依
    系爭合約第6條請求上訴人給付100萬元本息，有無理由？
五、系爭合約之性質為何？是否有效？上訴人得否撤銷？
  ㈠按當事人互相表示意思一致者，無論其為明示或默示，契約
    即為成立。債權人基於債之關係，得向債務人請求給付。民
    法第153條第1項、第199條分別定有明文。因此如要約人已
    足以表明其願依表示內容訂立契約之意思，向特定人為之，
    具備契約之必要之點，到達於受要約之人，則其要約之意思
    表示即已生效，要約人並應受其要約之拘束。又按適用法律
    屬於法院之職責，不受當事人所主張法律見解之拘束。故當
    事人所訂立之契約定性（性質）為何，法院應根據當事人主
    張之事實加以認定，並適用法律，不受當事人法律意見或陳
    述之拘束（最高法院105年度台上字第226號判決意旨參照）
    。
  ㈡經查：
　⒈系爭合約前言記載：「仝立鬮分合約證人：長房劉勇吉、次
    房劉長楨、參房劉長榮、肆房劉長順兄弟等，竊思古者，公
    藝九世同居，田土故寵，豈不令人欽募……人多事繁，若不分
    居，各自營謀，重興家道，何能隆盛也，爰是兄弟邀請公親
    到家，計算家財，將祖宗遺下土地財產、家屋零細物件，照
    四大房均分，即日現場公親，商量各房同意為準……自此分爨
    ，以后各業各掌，各自營謀，日後無論何房重興家道，第宅
    光輝，……是各房之鴻福，各不得混爭，翻異致傷和氣，……恐
    口無憑，爰立鬮分合約證，壹式肆通，各執掌壹通永遠存照
    」；又系爭合約第1條至第10條係關於不動產之分配，第11
    條係關於庭院、房間之使用，第12條至第15條則係就金錢、
    耕耘機、插秧機、電話、冰箱、電視機之分配等（見原審卷
    第11-21頁），由上開內容，可知系爭合約係四房兄弟為分
    家而訂立，尚難認與未同居共財之姊妹有關。
  ⒉證人即上訴人胞弟劉繼篷（原名劉長順）於原審證稱：系爭
    合約係大家以前寫的分家書，每個人都有一份，父親留下來
    的土地及房屋在簽立系爭合約前就已經辦理登記了，當時辦
    理繼承登記時尚未分家，對伊家而言辦理繼承登記不屬於分
    家，74年簽立系爭合約是確立大家自此要分家；代筆人撰寫
    後，有將系爭合約證內容唸給大家聽，再由代筆人代為簽名
    及用印；早期分家沒有算女姓子孫，伊的四個姐姐也知道兄
    弟分家乙事，沒有人表示反對；系爭合約處理分配之財產標
    的，並非全是父親所買的，包含伊等自行購買新增部分等語
    （見原審卷第217頁至第222頁）。另系爭土地於劉金章62年
    7月19日過世後，於62年12月26日以繼承為原因移轉登記予
    上訴人，已如前述，堪認劉金章之四名兒子於劉金章過世後
    已就劉金章所遺之不動產辦理繼承登記，劉金章之配偶、女
    兒並未繼承不動產，且長久以來均無異議，自可認其等同意
    不動產分由劉金章之兒子繼承取得；嗣四名兒子再於74年訂
    立系爭合約，就各自取得之遺產及四兄弟自行購買之財產為
    分產之約定，自難認其等分割此部分財產，尚須得劉金章其
    餘繼承人之同意，上訴人辯稱系爭合約性質屬分割遺產協議
    ，應由劉金章全體繼承人訂立，而劉金章之女兒並未參與，
    應為無效云云，自不可採。
  ⒊再系爭合約第6條約定：系爭土地「做為以前公司時金錢短缺
    對阿素及麗花，她們兩人所支出私房錢或黃金之清還是實批
    照。註明：此筆建地所有權利人，次房劉長楨名義自即日起
    自願放棄所有權利，由她們自由變賣平分或留置，特此聲明
    」，證人劉繼篷證稱：系爭合約第6條所載內容，是全部四
    房的共識，上訴人也同意，也就是系爭土地變賣後所得價款
    應由「阿素」即被上訴人及「麗花」即上訴人配偶平分等語
    綦詳（見原審卷第221頁），則被上訴人主張：上訴人因感
    念兄弟未分家前，如公有家用支出有短缺不足，伊及其配偶
    林秀鎂皆會以私房錢或黃金來清還債務，方會為此約定等語
    ，應可信為真實。而上訴人既係考量被上訴人與林秀鎂前以
    私房錢或黃金支付公有家用支出，方以系爭土地作為清償，
    自難認係無償贈與被上訴人，應認屬無名之給付契約。雖被
    上訴人於其配偶劉勇吉訂立系爭合約時並未在場，惟夫妻於
    日常家務，互為代理人，民法第1003條第1項定有明文；又
    代理人為代理行為，不以明示本人名義為必要 (顯名代理) 
    ，如有其他情形足以推知有此意思，而為相對人所明知或可
    得而知者，亦能成立 (隱名代理)（最高法院81年度台上字
    第165號判決意旨參照）；衡諸系爭合約係上訴人與同居共
    財之兄弟間為分家而訂立，被上訴人於同居共財期間以私房
    錢或黃金為公有家用支出，於分家時因此受清償或分配財產
    ，與其家務有關，且係單純受有利益之行為，依前揭法條規
    定及說明，應認其配偶劉勇吉得為其代受意思表示，並代為
    承諾，亦應為上訴人所明知，此無名給付契約自已因雙方意
    思表示一致而成立生效，由上訴人於系爭土地出賣後給付被
    上訴人357萬8,735元乙節，更可認此無名給付契約已成立生
    效。
  ⒋綜上所述，系爭合約為劉金章四名兒子就各自取得之遺產及
    四兄弟自行購買之財產為分產之約定，毋須經劉金章其餘繼
    承人之同意，其性質係屬無名給付契約，而非贈與契約，上
    訴人抗辯其得撤銷贈與，要屬無據。
六、被上訴人依系爭合約第6條請求上訴人給付100萬元本息，有
    無理由？
    上訴人既已於系爭合約第6條表明自願放棄系爭土地之所有
    權利，由上訴人配偶及被上訴人自由變賣平分或留置，嗣系
    爭土地於107年2月2日售出，變賣所得價金扣除相關稅規費
    、代書費、仲介費及上訴人所有坐落其上鐵皮屋價值後之金
    額為915萬7,469元等情，為兩造所不爭，依上開約定，上訴
    人應給付被上訴人前揭價款之半數即457萬8,735元，然上訴
    人僅給付被上訴人357萬8,735元，被上訴人請求上訴人給付
    100萬元等語，並非無據。上訴人雖辯稱：伊使用個人一生
    一次之自用住宅節省稅率幫忙節省土地增值稅，未來上訴人
    若要將土地出售，即有稅率上之損失，被上訴人應給予補償
    云云，惟其並未提出被上訴人應予補償之法律上依據，且被
    上訴人陳稱上訴人目前名下僅有農地，而農地買賣並不會徵
    收土地增值稅等語，為上訴人所不爭（見本院卷第274頁）
    ，則上訴人未來是否會因出售土地無法使用自用住宅稅率而
    受有損失，尚有疑問；且上訴人於出售系爭土地時本可自行
    選擇是否適用自用住宅稅率，其自願以此稅率節省稅金，出
    售前復未與被上訴人為補貼之約定，其於土地出售後抗辯被
    上訴人應補償其損失云云，尚難憑採。
七、綜上所述，被上訴人依系爭合約第6條約定請求上訴人給付1
    00萬元，及自起訴狀繕本送達翌日即107年7月6日起（見原
    審卷第55頁送達證書），按年息5%計算之利息，為有理由，
    應予准許。原審為上訴人敗訴之判決，於法並無不合。上訴
    論旨指摘原判決不當，求予廢棄改判，為無理由，應駁回上
    訴。
八、本件事證已臻明確，兩造其餘之攻擊或防禦方法及所用之證
    據，經本院斟酌後，認為均不足以影響本判決之結果，爰不
    逐一論列，附此敘明。
九、據上論結，本件上訴為無理由，依民事訴訟法第449條第1項
    、第78條，判決如主文。
中　　華　　民　　國　　109 　年　　6 　　月　　 30 　日
                  民事第十三庭  
                    審判長法  官  陳麗芬
                          法  官  邱蓮華
                          法  官  林純如
正本係照原本作成。
不得上訴。
中　　華　　民　　國　　109 　年　　6 　　月　　30　　日
　　　　　　　　　　　　　書記官  王靜怡